臺灣臺北地方法院刑事判決　　　　　　　　　　　　　　九十一年度簡上字第二號
　　上　訴　人　甲○○
　　即　被　告
　　輔　佐　人　乙○○
　　即上訴人之兄
右列上訴人即被告因竊盜案件，不服臺灣臺北地方法院簡易庭九十年度簡字第三七一
一號中華民國九十年十一月二十八日第一審簡易判決（聲請簡易判決處刑案號：臺灣
臺北地方法院檢察署九十年度偵字第一七六０三號），提起上訴，本院管轄之第二審
合議庭判決如左：
    主      文
上訴駁回。
    事實及理由
一、本案經本院審理結果，認第一審以上訴人即被告甲○○犯刑法第三百二十條第一
    項之普通竊盜罪，判處罰金一千元，如易服勞役以三百元折算一日，其認事用法
    及量刑均無不當，應予維持，並引用第一審判決書記載之事實、證據及理由。
二、本件上訴狀雖非被告親自撰寫，惟被告既稱伊哥哥即輔佐人乙○○在寫上訴狀時
    曾告訴伊會盡量想辦法讓伊沒有罪，所以有答應輔佐人幫忙上訴等語，則輔佐人
    撰寫上訴狀已得被告之同意，並代被告撰寫上訴狀以提起上訴，此上訴之程序應
    屬適法，合先敘明。
三、被告上訴意旨略以：伊患有精神分裂症，沒有行為能力，所以不知竊取為何意思
    云云，並提出台北市立療養院（下稱北市療養院）九十年十二月十八日診斷證明
    書一紙附卷。
四、按心神喪失人之行為，不罰；精神耗弱人之行為，得減輕其刑，雖均為刑法第十
    九條所明文，惟按精神病本有心神喪失及心神耗弱之不同，前者固可不罰，後者
    僅減輕其刑，故其處罰與否，仍須視精神病之程度如何而定，非謂凡有精神病者
    均可不罰，且其不處罰與減輕其刑，必以其犯罪行為確在精神病中者為限，若其
    精神病時有間斷，而犯罪行為適在間斷之際者，則其行為與精神病無關，即不能
    以夙有精神病為理由，而主張不罰或減輕其刑，此亦有最高法院二十二年上字第
    一七七一號判例可資參照。經查：
（一）被告雖提出前揭台北市立療養院診斷證明書一紙，惟經本院向該院函詢被告精
      神狀況及治療情形？據覆以「病患甲○○於九十年七月三十日及九十年八月二
      十七日至本院門診就診診斷為精神分裂病，接受口服抗精神病藥物治療，病患
      可自行來院就診，徐君在藥物治療下，目前仍有殘餘精神病症狀」，有該院九
      十一年三月二十五日北市療成字第09130217800號函暨所附病歷影本可參，是
      被告雖患有精神疾病，然依病歷所示，被告一般智能項下之判斷力、定向力、
      記憶力、注意力、抽象思考、計算能力、一般常識均屬正常，意識清醒，行為
      正常，然有關係妄想、被害妄想、聽幻覺，是被告縱係有殘餘之精神病狀，然
      其關係妄想、被害妄想、聽幻覺，易產生自認為係自我防衛之傷害、攻擊行為
      ，且被告亦非妄想、幻覺而引發其竊盜行為，是被告縱有關係妄想、被害妄想
      、聽幻覺之精神疾病亦與竊盜行為缺乏關聯性，實不足證明被告於竊取腳踏車
      之行為時亦處於心神喪失或精神耗弱之精神狀況。
（二）證人即本案接獲報案後到場之警員丁○○於本院調查中證述，到達現場時，被
      告及被害人連同大安森林公園警衛都在警衛室中，當時要求被告到警局，被告
      也沒有抗拒；證人即本案為被告製作筆錄之員警丙○○則於本院調查中結證以
      ：「（問：回來時，被告的言行舉止為何？）可以接受詢問，他知道我們在問
      什麼」、「（問：筆錄內容是否被告自己講的？）是被告自己說的」、「（問
      ：在製作筆錄過程中，被告是否意識清楚？）很清楚」，復核之被告於警訊、
      偵查中之筆錄，及於本院調查、審理中，對於腳踏車係他人所有，及不能拿取
      他人東西等均能詳細陳述，更供稱，以前其父母親就曾告知不能拿別人的東西
      等語，則被告於行為當時明知腳踏車非其所有，更知悉其所騎乘者係被害人之
      腳踏車一節甚明，難認被告行為時有何陷於心神喪失或精神耗弱之情。
（三）次查，被告於本院調查及審理中，對於本院之訊問，及檢察官之論告均表示清
      楚知悉，且應答如流，亦對於案發當天如何前往案發現場陳述明確，其供稱：
      「（案發當天）要去參加市政府的活動，看表演送東西的活動」、「我是從家
      裡直接坐信義幹線去的，到大安公園下車走路過去的」，上開北市療養院函文
      亦說明被告平時可自行就診，是從被告案發前後事證觀之，亦無從證明被告行
      為時之精神狀態有何可阻卻其責任之情。
（四）末查，證人丙○○於本院調查中另證稱：「被告好像說以前有過這種行為別人
      都不會追究，被告認為這是小案件」，被告則於本院審理中陳稱：「（問：何
      人告訴你這個案子可以因上訴而慢慢拖？）我平時看報紙、電視新聞上說的，
      我的哥哥乙○○及警察都有這樣跟我說」，顯見被告不僅知悉其犯行，更因平
      時他人之縱容而對於如此犯行並不以為意，甚至認為可以以上訴方式延遲刑罰
      之處罰。
（五）綜上所述，雖被告患有精神疾病，使其平日生活作息或偶有與常人不同之情，
      然不能因此即認被告行為時之精神狀態是心神喪失或精神耗弱的，更不能以此
      作為被告違反刑法規定之藉口，況其明知所騎取者是被害人所有之腳踏車，亦
      知悉不能拿取別人之物，卻本於所有權人之身分行使屬於所有權內涵之使用權
      能，是被告所辯伊有精神疾病，不知其行為是竊取，亦不知其行為是不對云云
      ，顯係事後卸責之詞而不足採，本件事證明確，被告上訴顯無理由，應予駁回
      。
據上論斷，應依刑事訴訟法第四百五十五條之一第三項、第三百六十八條、第三百七
十三條，判決如主文。
本案經檢察官黃東焄到庭執行職務。
中    華    民    國      九十一      年      四      月      三十      日
　　　　　　　　　　　　　　　　　　臺灣臺北地方法院刑事第三庭
　　　　　　　　　　　　　　　　　　    審判長法　官　徐　世　禎
                                              法  官  陳  德  民
　　　　　　　　　　　　　　　　　　　　　　　法　官　黎　惠　萍
右正本證明與原本無異
不得上訴。
                                              書記官　賈　繼　藩
中    華    民    國      九十一      年      四      月      三十      日
